臺灣桃園地方法院刑事判決
                                 111年度審金訴字第340號
公  訴  人  臺灣桃園地方檢察署檢察官
被      告  羅俊昕



                    另案於法務部○○○○○○○○○○○執行中    
上列被告因詐欺等案件，經檢察官提起公訴（110年度偵字第326
36號），被告就被訴事實為有罪之陳述，本院合議庭裁定由受命
法官獨任以簡式審判程序進行審理，判決如下：
    主      文
羅俊昕犯三人以上共同詐欺取財罪，處有期徒刑壹年。
    事實及理由
一、本件犯罪事實、證據，除證據部分增列「被告羅俊昕於本院
    準備程序及審理中之自白」外，其餘均與臺灣桃園地方檢察
    署檢察官起訴書之記載相同，茲引用如附件。
二、論罪科刑
（一）按共同實施犯罪行為之人，在合同意思範圍以內，各自分
      擔犯罪行為之一部，相互利用他人之行為，以達其犯罪之
      目的者，即應對於全部所發生之結果，共同負責。又共同
      正犯之成立，祇須具有犯意之聯絡及行為之分擔，既不問
      犯罪動機起於何人，亦不必每一階段犯行，均須參與（最
      高法院28年上字第3110號判例、34年上字第862號判例意
      旨參照）。是以，行為人參與構成要件行為之實施，並不
      以參與構成犯罪事實之全部或始終參與為必要，即使僅參
      與構成犯罪事實之一部分，或僅參與某一階段之行為，亦
      足以成立共同正犯。本案詐欺集團分工細緻，被告羅俊昕
      雖未自始至終參與各階段之犯行，而僅擔任收水之工作，
      惟其與詐騙集團其他成員既為詐騙告訴人溫秀菊而彼此分
      工，堪認係在合同意思範圍內，各自分擔犯罪行為之一部
      ，並相互利用他人之行為，以達犯罪之目的，參諸上開說
      明，被告自應就所參與犯行，對於全部所發生之結果，共
      同負責。
（二）復按民國105年12月28日修正公布，並於106年6月28日生
      效施行之洗錢防制法第1條規定：「為防制洗錢，打擊犯
      罪，健全防制洗錢體系，穩定金融秩序，促進金流之透明
      ，強化國際合作，特制定本法。」與修正前洗錢防制法第
      1條規定：「為防制洗錢，追查重大犯罪，特制定本法。
      」已有明顯不同，可見洗錢防制法的立法目的及其保護法
      益，從「妨害司法權運作」（打擊犯罪），兼及「穩定金
      融秩序、促進金流透明」。又修正後洗錢防制法第2條第2
      款、第3條第2款規定，掩飾刑法第339條詐欺取財犯罪所
      得去向之行為，亦可構成洗錢罪。另依據洗錢防制法第2
      條修正理由第3點所示：「維也納公約第3條第1項第b款第
      ii目規定洗錢行為態樣，包含隱匿或掩飾該財產的真實性
      質、來源、所在地、處置、轉移、相關的權利或所有權之
      洗錢類型，例如：（一）犯罪行為人出具假造的買賣契約
      書掩飾某不法金流；（二）貿易洗錢態樣中以虛假貿易外
      觀掩飾不法金流移動；（三）知悉他人有將不法所得轉購
      置不動產之需求，而擔任不動產之登記名義人或成立人頭
      公司擔任不動產之登記名義人以掩飾不法所得之來源；（
      四）提供帳戶以掩飾不法所得之去向，例如：販售帳戶予
      他人使用。」修正後條文雖未完整規範上開公約所列全部
      隱匿或掩飾態樣，然已可見提供、販售帳戶予他人使用，
      係掩飾不法所得去向、所在之典型行為，所以，使用他人
      提供、販售之帳戶存、提不法所得，用來掩飾或切斷該不
      法所得與犯罪者之關聯性，阻礙金流透明，破壞金融秩序
      ，藉以掩飾或隱匿該不法所得之去向、所在，並逃避追訴
      、處罰，更屬於侵害上開洗錢防制法保護法益，而在其立
      法目的之規範範圍。復按洗錢防制法第15條之特殊洗錢罪
      ，係在無法證明前置犯罪之特定不法所得，而未能依洗錢
      防制法第14條之一般洗錢罪論處時，始予適用。倘能證明
      人頭帳戶內之資金係前置之特定犯罪所得，即應逕以一般
      洗錢罪論處，自無適用特殊洗錢罪之餘地。例如詐欺集團
      向被害人施用詐術後，為隱匿其詐欺所得財物之去向，而
      令被害人將其款項轉入該集團所持有、使用之人頭帳戶，
      並由該集團所屬之車手前往提領詐欺所得款項得，檢察官
      如能證明該帳戶內之資金係本案詐欺之特定犯罪所得，即
      已該當於洗錢防制法第14條第1項之一般洗錢罪；至若無
      法將人頭帳戶內可疑資金與本案詐欺犯罪聯結，而不該當
      第2條洗錢行為之要件，當無從依洗錢防制法第14條第1項
      之一般洗錢罪論處，僅能論以洗錢防制法第15條第1項之
      特殊洗錢罪。另過去實務認為，行為人對犯特定犯罪所得
      之財物或利益作直接使用或消費之處分行為，或僅將自己
      犯罪所得財物交予其他共同正犯，祇屬犯罪後處分贓物之
      行為，非本條例所規範之洗錢行為，惟依修正後洗錢防制
      法規定，倘行為人意圖掩飾或隱匿特定犯罪所得來源，而
      將特定犯罪所得直接消費處分，甚或交予其他共同正犯，
      而由共同正犯以虛假交易外觀掩飾不法金流移動，即難認
      單純犯罪後處分贓物之行為，應仍構成洗錢防制法第2條
      第1或2款之洗錢行為。是被告就本案所收得之款項均交予
      詐欺集團上手，所為顯係掩飾不法所得之去向、所在，揆
      諸前開說明，要與洗錢防制法第14條第1項之要件相合。
（三）又按加重詐欺罪，係侵害個人財產法益之犯罪，其罪數之
      計算，核與參與犯罪組織罪之侵害社會法益有所不同，審
      酌現今詐欺集團之成員皆係為欺罔他人，騙取財物，方參
      與以詐術為目的之犯罪組織。倘若行為人於參與詐欺犯罪
      組織之行為繼續中，先後多次為加重詐欺之行為，因參與
      犯罪組織罪為繼續犯，犯罪一直繼續進行，直至犯罪組織
      解散，或其脫離犯罪組織時，其犯行始行終結。故該參與
      犯罪組織與其後之多次加重詐欺之行為皆有所重合，然因
      行為人僅為一參與犯罪組織行為，侵害一社會法益，屬單
      純一罪，應僅就「該案中」與參與犯罪組織罪時間較為密
      切之首次加重詐欺犯行論以參與犯罪組織罪及加重詐欺罪
      之想像競合犯，而其他之加重詐欺犯行，祗需單獨論罪科
      刑即可，無需再另論以參與犯罪組織罪，以避免重複評價
      。是如行為人於參與同一詐欺集團之多次加重詐欺行為，
      因部分犯行發覺在後或偵查階段之先後不同，肇致起訴後
      分由不同之法官審理，為裨益法院審理範圍明確、便於事
      實認定，即應以數案中「最先繫屬於法院之案件」為準，
      以「該案件」中之「首次」加重詐欺犯行與參與犯罪組織
      罪論以想像競合。縱該首次犯行非屬事實上之首次，亦因
      參與犯罪組織之繼續行為，已為該案中之首次犯行所包攝
      ，該參與犯罪組織行為之評價已獲滿足，自不再重複於他
      次詐欺犯行中再次論罪，俾免於過度評價及悖於一事不再
      理原則。至於「另案」起訴之他次加重詐欺犯行，縱屬事
      實上之首次犯行，仍需單獨論以加重詐欺罪，以彰顯刑法
      對不同被害人財產保護之完整性，避免評價不足，最高法
      院109年度台上字第3945號判決意旨可資參照。經查，被
      告業於110年2月起加入「吳柏葦」（微信通訊軟體暱稱「
      戥隬」、「我是破麻」）、微信通訊軟體暱稱「太上老君
      」等人所屬犯罪組織詐欺集團，並實施三人以上共同詐欺
      取財犯行，其所涉參與犯罪組織及加重詐欺之罪嫌，業經
      臺灣新北地方檢察署檢察官於110年5月10日以110年度偵
      字第13215號、第14153號案件提起公訴，並於110年9月24
      日由臺灣新北地方法院以108年度金訴字第278號案件為判
      決，有上開起訴書、判決書及本院被告前案紀錄表附卷可
      稽，核與被告於本院供述相符；而本案係於111年3月25日
      繫屬本院（見本院審金訴卷第5頁收文戳），而上開案件
      認定之事實中，被害人遭詐騙之時間及案件繫屬時間皆早
      於本案，足見本案並非被告參與犯罪組織及詐欺案件中「
      最先繫屬之案件」，揆諸前揭說明，為避免重複評價，自
      無從再於本案論以參與犯罪組織罪，且此部分業經公訴檢
      察官當庭減縮更正此部份犯罪法條，附此敘明。
（四）核被告所為，係犯刑法第339條之4第1項第2款之三人以上
      共同詐欺取財罪、洗錢防制法第14條第1項之洗錢罪。被
      告與「吳柏葦」及其他真實姓名年籍均不詳之詐欺集團成
      員，就本案犯行有犯意聯絡及行為分擔，為共同正犯。被
      告以一行為犯洗錢防制法第14條第1項之洗錢罪、刑法第3
      39條之4第1項第2款之三人以上共同詐欺取財罪，其犯罪
      目的單一，應評價為一行為而觸犯數罪名之想像競合犯，
      是應從一重以刑法第339條之4第1項第2款之三人以上共同
      詐欺取財罪處斷。
（五）復按犯洗錢防制法第14條之罪，在偵查或審判中自白者，
      減輕其刑，洗錢防制法第16條第2項定有明文。次按想像
      競合犯之處斷刑，本質上係「刑之合併」。其所謂從一重
      處斷，乃將想像競合犯組成之評價上數罪，合併為科刑一
      罪，其所對應之刑罰，亦合併其評價上數罪之數法定刑，
      而為一個處斷刑。易言之，想像競合犯侵害數法益者皆成
      立犯罪，論罪時必須輕、重罪併舉論述，同時宣告所犯各
      罪名，包括各罪有無加重、減免其刑之情形，亦應說明論
      列，量刑時併衡酌輕罪部分量刑事由，評價始為充足，然
      後依刑法第55條前段規定「從一重處斷」，非謂對於其餘
      各罪可置而不論。因此，法院決定處斷刑時，雖以其中最
      重罪名之法定刑，做為裁量之準據，惟於裁量其輕重時，
      仍應將輕罪合併評價在內（最高法院108年度台上字第440
      5、4408號判決意旨參照）。經查，被告就其收取贓款交
      付予詐欺集團上手，進而掩飾犯罪所得去向與所在等事實
      ，於偵查及本院審理時始終供述詳實，業如前述，堪認被
      告於偵查與審判中對一般洗錢罪均坦承犯行，本應依洗錢
      防制法第16條第2項之規定減輕其刑，雖因想像競合犯之
      關係而從一重之三人以上共同詐欺取財罪處斷，上開輕罪
      之減輕其刑事由未形成處斷刑之外部性界限，然依前揭說
      明，仍應於依刑法第57條之規定量刑時，仍應併予衡酌此
      部分減刑事由。
（六）爰以行為人之責任為基礎，審酌被告正值青年卻不思循正
      途賺取所需，竟以擔任詐欺集團「收水」之方式，詐騙本
      案告訴人之款項，所生損害非輕；惟念被告犯後坦承犯行
      ，犯後態度尚可，複衡諸被告犯罪之動機、目的、手段、
      品行與智識程度、家庭經濟及生活狀況、犯罪所生之損害
      等一切情狀，量處如主文所示之刑。
三、按犯罪所得，屬於犯罪行為人者，沒收之，於全部或一部不
    能沒收，或不宜執行沒收時，追徵其價額，刑法第38條之1
    第1項前段、第3項分別定有明文。次按共同正犯之犯罪所得
    ，沒收或追徵，應就各人所分得之數額分別為之；先前對共
    同正犯採連帶沒收犯罪所得之見解，已不再援用及供參考（
    最高法院104年第13次刑事庭會議決議意旨參照）。再所謂
    各人「所分得」，係指各人「對犯罪所得有事實上之處分權
    限」，應視具體個案之實際情形而定：倘若共同正犯各成員
    內部間，對於不法利得分配明確時，固應依各人實際分配所
    得沒收；然若共同正犯成員對不法所得並無處分權限，其他
    成員亦無事實上之共同處分權限者，自不予諭知沒收；至共
    同正犯各成員對於不法利得享有共同處分權限時，則應負共
    同沒收之責。至於上揭共同正犯各成員有無犯罪所得、所得
    數額，係關於沒收、追繳或追徵標的犯罪所得範圍之認定，
    因非屬犯罪事實有無之認定，並不適用「嚴格證明法則」，
    無須證明至毫無合理懷疑之確信程度，應由事實審法院綜合
    卷證資料，依自由證明程序釋明其合理之依據以認定之（最
    高法院104年度台上字第3604號判決同此意旨）。經查，被
    告於本院準備程序中供稱未自本案犯行受有報酬（見本院卷
    第34頁），卷內亦無其他積極證據證明被告就贓款有何處分
    權限及獲取何等報酬，是本案尚無從認定被告已實際受有犯
    罪所得，自無從就其犯罪所得諭知沒收或追徵。
據上論斷，應依刑事訴訟法第273條之1第1項、第299條第1項前
段、第310條之2、第454條第2項（本案採判決精簡原則，僅引述
程序法條），判決如主文。
本案經檢察官李信龍到庭執行職務。
中　　華　　民　　國　　111 　年　　6 　　月　　8 　　日
                    刑事審查庭     法  官 　  高上茹
以上正本證明與原本無異。
如不服本判決應於收受判決後20日內向本院提出上訴書狀，並應
敘述具體理由。其未敘述上訴理由者，應於上訴期間屆滿後20日
內向本院補提理由書（均須按他造當事人之人數附繕本）「切勿
逕送上級法院」。
                                   書記官  　 涂頴君
中　　華　　民　　國　　111 　年　　6 　　月　　8 　　日
附錄本判決論罪法條全文：
洗錢防制法第14條
有第二條各款所列洗錢行為者，處7年以下有期徒刑，併科新臺
幣5百萬元以下罰金。
前項之未遂犯罰之。
前二項情形，不得科以超過其特定犯罪所定最重本刑之刑。
中華民國刑法第339條之4
犯第339條詐欺罪而有下列情形之一者，處1年以上7年以下有期
徒刑，得併科1百萬元以下罰金：
一、冒用政府機關或公務員名義犯之。
二、三人以上共同犯之。
三、以廣播電視、電子通訊、網際網路或其他媒體等傳播工具，
    對公眾散布而犯之。前項之未遂犯罰之。　　
附件：
臺灣桃園地方檢察署檢察官起訴書
                                    110年度偵字第32636號
　　被　　　告　羅俊昕　男　27歲（民國00年0月0日生）
　　　　　　　　　　　　住桃園市○○區○○路0000號
　　　　　　　　　　　　居桃園市○○區○○街00號
　　　　　　　　　　　　國民身分證統一編號：Z000000000號
上列被告因詐欺等案件，業經偵查終結，認應提起公訴，茲將犯
罪事實及證據並所犯法條分敘如下：
　　　　犯罪事實
一、羅俊昕於民國110年2月間某時起，加入「吳柏葦」（微信通
    訊軟體暱稱「戥隬」、「我是破麻」）、微信通訊軟體暱稱
    「太上老君」等人所屬詐欺集團，於集團中擔任收水人員，
    其明知所屬詐欺集團是以實施詐術為手段，詐欺款項匯入人
    頭帳戶後，最終將由車手領出，透過收水人員層層轉移與集
    團幕後上層指揮人員，以製造資金在金融機構移動記錄軌跡
    之斷點，掩飾資金來源及去向，仍與真實姓名年籍不詳綽號
    「陳聖嘉」、「王晨安」之詐欺集團成員間共同基於意圖為
    自己不法之所有而詐欺、洗錢之犯意聯絡，於110年4月6日
    ，以電話向溫秀菊佯裝其姪子，需錢孔急欲借款為由，致使
    溫秀菊陷於錯誤，而於110年4月6日12時2分許，匯款新臺幣
    （下同）9萬元至不知情之陳彥綜（所涉另為不起訴處分）
    所申設之中華郵政股份有限公司帳號000-00000000000000號
    帳戶內，旋為陳彥綜於同日下午4時6分及4時7分，在址設桃
    園市○○區○○街000號之光明郵局自動櫃員機分別提領6萬、6
    萬元後，於桃園市蘆竹區某處交付予羅俊昕，再由羅俊昕交
    付予詐欺集團所屬不詳成員，以此方式製造金流之斷點，致無
    從追查上述犯罪所得之去向，而掩飾或隱匿該犯罪所得。
二、案經溫秀菊告訴及本署檢察官簽分偵辦。
　　　　證據並所犯法條
一、證據清單及待證事實：
編號 證據名稱 待證事實 1 被告羅俊昕於偵查中之供述 1、被告羅俊昕知悉所收取之金錢為詐欺款項，且層層移轉與上層人員，以製造金流斷點之事實。 2、被告於從事犯行時，以虛偽之「OK忠訓」業務人員「王晨安」名義之事實。 2 告訴人溫秀菊於警詢時之指訴 詐欺集團成員於110年4月6日，以電話向告訴人溫秀菊佯裝其姪子，需錢孔急欲借款為由，致使告訴人溫秀菊陷於錯誤，而於110年4月6日中午12時2分許，匯款9萬元至陳彥綜所申設中華郵政股份有限公司帳號000-00000000000000號帳戶之事實。 3 另案被告即證人陳彥綜於警詢時之供述及偵查中之結證 證人陳彥綜於110年4月6日16時6分、7分，在自動櫃員機分別提領6萬、6萬元後，於桃園市蘆竹區某處交付予冒稱為OK忠訓業務人員「王晨安」之被告羅俊昕之事實。 4 告訴人溫秀菊與詐欺集團成員間之對話紀錄、通話紀錄、內政部警政署反詐騙諮詢專線紀錄表、受理詐騙帳戶通報警示簡便格式表、金融機構聯防機制通報單、受理刑事案件報案三聯單、匯款憑證各1份 詐欺集團成員於110年4月6日，以電話向告訴人溫秀菊佯裝其姪子，需錢孔急欲借款為由，致使告訴人溫秀菊陷於錯誤，而於110年4月6日12時2分許，匯款9萬元至陳彥綜所申設中華郵政股份有限公司帳號000-00000000000000號帳戶之事實。 5 110年4月6日監視器畫面翻拍照片1張 另案證人陳彥綜指證被告為收水人員之事實。 
二、核被告羅俊昕所為，係犯刑法第339條之4第1項第2款3人以
    上共犯詐欺、洗錢防制法第2條第1款、第2款、同法第14條
    第1項洗錢及組織犯罪防制條例第3條第1項後段參與犯罪組
    織等罪嫌。被告與「吳柏葦」、「陳聖嘉」、「王晨安」等
    詐欺集團成員間有犯意聯絡及行為分擔，請依共同正犯論處
    。至於被告之犯罪所得12萬元，請依刑法第38條之1第1項、
    第3項之規定，宣告沒收之，於全部或一部不能沒收或不宜執行
    沒收時，追徵其價額。
三、依刑事訴訟法第251條第1項提起公訴。
　  此　致
臺灣桃園地方法院
中　　華　　民　　國　 110　　年　　11　　月　　10　　日
　　　　　　　　　　　　　    檢　察　官  陳彥价
本件證明與原本無異
中　　華　　民　　國　 111　　年　　 1　　月　　12　　日
　　　　　　　　　　　        書  記  官  陳詩心
附錄本案所犯法條全文  
中華民國刑法第339條之4
犯第 339 條詐欺罪而有下列情形之一者，處 1 年以上 7 年以
下有期徒刑，得併科 1 百萬元以下罰金：
一、冒用政府機關或公務員名義犯之。
二、三人以上共同犯之。
三、以廣播電視、電子通訊、網際網路或其他媒體等傳播工具，
    對公眾散布而犯之。
前項之未遂犯罰之。
洗錢防制法第14條
有第二條各款所列洗錢行為者，處 7 年以下有期徒刑，併科新
臺幣 5 百萬元以下罰金。
前項之未遂犯罰之。
前二項情形，不得科以超過其特定犯罪所定最重本刑之刑。
組織犯罪防制條例第3條
發起、主持、操縱或指揮犯罪組織者，處 3 年以上 10 年以下
有期徒刑，得併科新臺幣 1 億元以下罰金；參與者，處 6 月以
上 5 年以下有期徒刑，得併科新臺幣 1 千萬元以下罰金。但參
與情節輕微者，得減輕或免除其刑。
具公務員或經選舉產生之公職人員之身分，犯前項之罪者，加重
其刑至二分之一。
犯第 1 項之罪者，應於刑之執行前，令入勞動場所，強制工作
，其期間為 3 年。
前項之強制工作，準用刑法第 90 條第 2 項但書、第 3 項及第
98 條第 2 項、第 3 項規定。
以言語、舉動、文字或其他方法，明示或暗示其為犯罪組織之成
員，或與犯罪組織或其成員有關聯，而要求他人為下列行為之一
者，處 3 年以下有期徒刑，得併科新臺幣 3 百萬元以下罰金：
一、出售財產、商業組織之出資或股份或放棄經營權。
二、配合辦理都市更新重建之處理程序。
三、購買商品或支付勞務報酬。
四、履行債務或接受債務協商之內容。
前項犯罪組織，不以現存者為必要。
以第 5 項之行為，使人行無義務之事或妨害其行使權利者，亦
同。
第 5 項、第 7 項之未遂犯罰之。